【裁判字號】    98,家訴,117
【裁判日期】    981006
【裁判案由】    確認遺囑有效
【裁判全文】
臺灣桃園地方法院民事判決             98年度家訴字第117號
原      告  甲○○
被      告  行政院退除役官兵輔導委員會桃園縣榮民服務處
法定代理人  乙○○
訴訟代理人  丙○○
上列當事人間請求確認遺囑有效事件，本院於民國98年9 月22日
言詞辯論終結，判決如下：
    主          文
原告之訴駁回。
訴訟費用由原告負擔。
    事實及理由
一、按確認法律關係之訴，非原告有即受確認判決之法律上之利
    益者，不得提起；確認證書真偽或為法律關係基礎事實存否
    之訴，亦同，民事訴訟法第247 條第1 項定有明文。而所謂
    「即受確認判決之法律上之利益」，係指因法律關係之存否
    不明確，致原告在私法上之地位有受侵害之危險，而此項危
    險得以對於被告之確認判決除去之者而言。原告主張遺囑人
    何耀明於民國93年1 月19日所立之遺囑為有效，經遺囑人之
    法定遺產管理人即被告否認之，則原告之受遺贈之法律關係
    地位即陷於不明確，此項不利益自有以訴訟除去之必要，應
    認原告有即受確認判決之利益。故揆諸前揭條文規定，本件
    原告之訴為合法，應准許其提起之，合先敘明。
二、原告主張：被繼承人何耀明（男，12年12月1 日生，嗣於93
    年6 月8 日死亡）前於93年1 月19日意志清醒時自書遺囑，
    並指定訴外人殷德春、丁永福、郎玉明為見證人，由見證人
    與立遺囑人何耀明共同簽名其上，而完成被繼承人之自書遺
    囑（下稱系爭遺囑）。按遺囑人得自由處分遺產，而依系爭
    遺囑內容載明「一、本人（即何耀明）座落在中壢市○○里
    ○○路○段19號住房，於本人過逝後全部贈送甲○○，以答
    她對本人之照顧。二、恐口言無憑，特立此案。」，是應認
    被繼承人之真意係欲將上開房屋遺贈與原告。被告依法為被
    告之遺產管理人，而被告卻質疑系爭遺囑之有效性，爰依法
    提起本件確認之訴，並聲明：如主文第1 項所示。
三、被告則以：因被告並無被繼承人何耀明之親筆字跡、印文等
    相關資料可供比對，故無法確認系爭遺囑是否為真，需由法
    院判定等語。並聲明：駁回原告之訴。
四、得心證之理由：
  (一)按自書遺囑者，應自書遺囑全文，記明年、月、日，並親自
    簽名；如有增減、塗改，應註明增減、塗改之處所及字數，
    另行簽名，民法第1190條定有明文。代筆遺囑，由遺囑人指
    定三人以上之見證人，由遺囑人口述遺囑意旨，使見證人中
    之一人筆記、宣讀、講解，經遺囑人認可後，記明年、月、
    日及代筆人之姓名，由見證人全體及遺囑人同行簽名，遺囑
    人不能簽名者，應按指印代之，民法第1194條亦有明文。又
    法律行為，不依法定方式者，無效，民法第73條前段定有明
    文。故遺囑應依法定方式為之，自書遺囑，依民法第1190條
    之規定，應自書遺囑全文，記明年月日，並親自簽名。其非
    依此方式為之者，不生效力，最高法院28年上字第2293號判
    例可資參照。次按當事人主張有利於己之事實者，就其事實
    有舉證之責任，民事訴訟法第277 條前段定有明文。故在民
    事訴訟如原告主張權利者，應先由原告負舉證之責，若原告
    先不能舉證，以證實自己主張之事實為真實，則被告就其抗
    辯事實即令不能舉證，或其所舉證據尚有疵累，亦應駁回原
    告之請求。原告於其所主張之起訴原因，不能為相當之證明
    ，而被告就其抗辯事實，已有相當之反證者，當然駁回原告
    之請求，最高法院17年度上字第917 號、20年度上字第2466
    號判例可資參照。
  (二)原告主張之事實，業據提出系爭遺囑1 份在卷為憑，經本院
    傳喚證人殷德春、丁永福、郎玉明到庭分別訊問，證人郎玉
    明到庭證稱略以：伊於91至95年間擔任桃園縣中壢市中堅里
    里長，認識被繼承人何耀明約3 、4 年。立系爭遺囑當天是
    被繼承人打電話叫伊過去，伊到時何耀明和殷德春已經完成
    簽章。伊並沒有看到何耀明親自簽章書寫。何耀明當時意識
    能力清楚，何耀明是說非常感謝原告的照顧，原告照顧何耀
    明的事鄰里也都知道等語明確。證人丁永福到庭證稱略以：
    伊和被繼承人何耀明是鄰居，系爭遺囑是在被繼承人何耀明
    家中由何耀明自己書立的，整份遺囑均為何耀明自行書寫，
    伊當時有在場，有親眼看見何耀明在其上簽名、蓋章，何耀
    明當時意識清楚等語。另證人殷德春則證稱：伊是被繼承人
    何耀明之鄰居，認識大約3 、4 年，何耀明有親自在系爭遺
    囑上簽名、蓋章、蓋指印，但其他文字是否為何耀明自行書
    寫伊就不清楚，當天何耀明告訴伊因為要感謝原告的照顧所
    以立了系爭遺囑，被繼承人何耀明當時精神狀況清楚等語（
    以上均見本院98年8 月4 日準備程序筆錄）。惟查：證人郎
    玉明、殷德春均表示當日到場見證時系爭遺囑已書立完畢，
    自無法證明系爭遺囑全文均為何耀明所親書，證人丁永福雖
    稱系爭遺囑全文均為何耀明所親書等語，惟系爭遺囑書立日
    期為93年1 月19日，迄今已逾5 年，證人就其書立過程得否
    為清楚之記憶，已非無疑，再查系爭遺囑上何耀明之簽名筆
    跡與遺囑內文「一、本人（即何耀明）座落在中壢市○○里
    ○○路○段19號住房，於本人過逝後全部贈送甲○○，以答
    她對本人之照顧。二、恐口言無憑，特立此案。」等文字間
    ，書寫之慣性、特徵、筆法、型態、筆劃關連及組織方式均
    顯然不同，尚難單憑證人丁永福之證詞遽認系爭遺囑全文均
    為何耀明所親書，而原告復無法舉出其他客觀事證以為補充
    ，則應認其舉證尚有不足，自難逕為其有利之認定。
  (三)系爭遺囑於製作時，既難認定何耀明自書遺囑全文，自不符
    合自書遺囑之法定方式，且依上述證人證詞，渠等於到場見
    證時，系爭遺囑業經書立完畢，並非由見證人中之一人筆記
    、宣讀、講解，經遺囑人認可後，始記明年、月、日及代筆
    人之姓名，由見證人全體及遺囑人同行簽名，故亦不符合代
    筆遺囑之法定方式，則依上揭法律規定及說明，系爭遺囑自
    已因不符法定方式而無效。從而，原告請求確認系爭遺囑為
    有效，於法即有未合，為無理由，應予駁回。
五、本件事證已臻明確，兩造其餘攻擊防禦方法，於本件判決結
    果不生影響，爰不另一一審酌論述，附此敘明。
六、訴訟費用負擔之依據：民事訴訟法第78條。
中    華    民    國    98    年    10    月    6     日
                  家事法庭  審判長法  官  張淑芬
                                  法  官  王兆飛
                                  法  官  游智棋
以上為正本係照原本作成
如對本判決上訴應於判決送達後20日內向本院提出上訴狀
中    華    民    國    98    年    10    月    6     日
                                  書記官  劉文松

司法院資訊處製作；財團法人民間司法改革基金會備份。
